【裁判字號】    97,訴,1450
【裁判日期】    980821
【裁判案由】    返還土地等
【裁判全文】
臺灣桃園地方法院民事判決              97年度訴字第1450號
原      告  丁○○
            丙○○
            辛○○
            庚○○○
共      同
訴訟代理人  陳河泉律師
複  代理人  范坤棠律師
被      告  癸○○
            子○○○
            壬○○
共      同
訴訟代理人  許啟龍律師
            許淑玲律師
上列當事人間請求返還土地等事件，於民國98年7 月22日言詞辯
論終結，本院判決如下：
    主  文
原告之訴及假執行之聲請均駁回。
訴訟費用由原告負擔。
    事實及理由
壹、程序方面：
一、按訴狀送達後，原告不得將原訴變更或追加他訴。但請求之
    基礎事實同一者，不在此限。民事訴訟法第255 條第1 項但
    書第2 款定有明文。次按，所謂請求之基礎事實同一，係指
    變更或追加之訴與原訴之主要爭點有其共同性，各請求利益
    之主張在社會生活上可認為同一或關連，而就原請求之訴訟
    及證據資料，於審理繼續進行在相當程度範圍內具有同一性
    或一體性，得期待於後請求之審理予以利用，俾先後兩請求
    在同一程序得加以解決，避免重複審理，進而為統一解決紛
    爭者，即屬之。
二、經查，本件原告起訴主張：被告癸○○所有之建物無權占用
    原告所共有之土地，而被告共同居住於該建物，構成共同侵
    權行為等語（詳後述），原僅依物上請求權及侵權行為之法
    律關係聲明請求：「(一)被告癸○○應將坐落桃園縣桃園市○○段183 地號土地（下稱系爭土地）上如附圖B 、C 部分所
    示面積127 平方公尺之建物（門牌號碼：桃園縣桃園市○○
    街745 巷6 號）（下稱系爭建物）拆除，被告等並應騰空遷
    讓，將土地返還原告及其他共有人全體。(二)被告等應自最後
    一名被告收到起訴狀繕本送達之翌日起迄拆除建物，騰空遷
    讓返還系爭土地之日止，按月連帶給付原告新臺幣（下同）
    1 萬319 元。」等語。嗣原告復主張：如認系爭建物為坐落
    系爭土地之同段1269建號建物（下稱1269建物）之一部，則
    被告癸○○即非所有權人，並無拆除系爭建物之處分權能，
    惟被告仍屬共同無權占用系爭建物，侵害原告庚○○○之建
    物所有權等語（詳後述），即於原請求無理由時，則依物上
    請求權及侵權行為之法律關係，改就系爭建物而為備位之聲
    明請求：「(一)被告等應自系爭建物騰空遷讓，將建物返還原
    告及其他共有人全體。(二)被告等應自最後一名被告收到起訴
    狀繕本送達之翌日起迄騰空遷讓返還系爭建物之日止，按月
    連帶給付原告6, 191元。」等語（見本院卷第166-169 頁）
    ，原告上開所為，核屬追加預備之訴。
三、被告就原告所為之訴之追加雖表示不同意（見本院卷第116
    、160 、219 頁），然查，原告先、備位各請求利益之主張
    均在於排除被告占用系爭房地而遂行收回土地之同一目的，
    兩者之主要爭點有其共同性，且兩造就先請求已提出之訴訟
    及證據資料，在後請求之審理可得利用，於審理繼續進行乃
    具一體性，先後請求得在同一程序解決，堪認為同一基礎事
    實，是依上開說明，原告所為預備訴之追加，自應准許，合
    先敘明。
貳、實體方面：
一、原告起訴主張：
  (一)系爭土地係原告向訴外人戊○、己○○○及甲○○所購買而
    與訴外人李志鴻所共有，原告之權利範圍為六分之五。詎被
    告癸○○所有之系爭建物無權占用系爭土地，原告特依民法
    第767 條、第821 條之規定，請求被告癸○○將系爭建物拆
    除，被告並應騰空遷讓，將系爭土地返還予原告及其他共有
    人全體。又，被告子○○○係被告癸○○之配偶，被告壬○○係被告癸○○之子，被告3 人共同居住於無權占用系爭土
    地上之系爭建物，乃構成共同侵權行為，原告依民法第184
    條、第185 條之規定，請求被告連帶賠償原告相當於租金之
    損害，而在無權占用基地之損害賠償而非調整基地租金之案
    件中，若公告地價較自行申報地價為可採時，非不得以之作
    為計算損害賠償之準據，再公告地價依該地區之客觀繁榮程
    度及經濟價值隨時調高或降低，與申報地價係由各地主為主
    觀認定相較，以公告地價較為可採。系爭土地之公告現值為
    每平方公尺1 萬1,700 元，以被告所居住建物面積占用土地
    127 平方公尺計算，而系爭土地地目：建，位居市中心區附
    近，生活機能便利，故應以土地公告現值之年息10% 計算相
    當於租金之損害賠償，請求被告等人按月連帶給付原告1 萬
    319 元（11,700×127 ×10/100×1/12×5/6 ＝10,319，依
    原告權利範圍六分之五請求）。
  (二)因坐落系爭土地之1269建物，其登記面積與如附圖A 、B 、
    C 部分建物總面積相同，縱認被告等所占用如附圖B 、C 部
    分之系爭建物亦為1269建物之一部，被告癸○○非系爭建物
    之所有權人，而無拆除系爭建物之處分權能，無從命為拆除
    建物，惟原告丁○○、丙○○、辛○○為兄弟關係，原告庚○○○為上三人之母親，原告庚○○○除向甲○○購買土地
    持分外，尚向甲○○購買1269建物（門牌號碼：桃園縣桃園
    市○○街745 巷8 號，權利範圍六分之三），則被告等人占
    用之系爭建物既屬1269建物之一部，被告等人即屬無權占用
    1269建物，侵害原告庚○○○之建物所有權，原告自亦得依
    民法第767 條、第821 條之規定，請求被告自系爭建物騰空
    遷讓，將建物返還原告及其他共有人全體。又，被告3 人共
    同無權占用系爭建物，乃構成共同侵權行為，被告等除應自
    系爭建物騰空遷讓外，亦應賠償原告相當於租金之損害，按
    月連帶給付原告6,191 元（11,700×127 ×10 /100 ×1/12
    ×1/2 ＝6,191 ，依原告庚○○○權利範圍六分之三請求）
    。
  (三)並先位聲明：1.被告癸○○應將坐落桃園縣桃園市○○段18
    3 地號土地上如附圖B 、C 部分所示面積127 平方公尺之建
    物（門牌號碼：桃園縣桃園市○○街745 巷6 號）拆除，被
    告癸○○、子○○○、壬○○並應騰空遷讓，將土地返還原
    告及其他共有人全體。2.被告等應自最後一名被告收到起訴
    狀繕本送達之翌日起迄拆除建物，騰空遷讓返還先位訴之聲
    明第一項所示土地之日止，按月連帶給付原告1 萬319 元。
    3.原告願供擔保，請准宣告假執行。備位聲明：1.被告等應
    自坐落桃園縣桃園市○○段183 地號土地上如附圖編號B 、
    C 部分所示面積127 平方公尺之建物（桃園縣桃園市○○段
    1269建號，門牌號碼：桃園縣桃園市○○街745 巷6 號）騰
    空遷讓，將建物返還原告及其他共有人全體。2.被告等應自
    最後一名被告收到起訴狀繕本送達之翌日起迄騰空遷讓返還
    備位訴之聲明第一項所示建物之日止，按月連帶給付原告6,
    191 元。3.原告願供擔保，請准宣告假執行等語。
二、被告則抗辯以：
  (一)系爭土地及其上坐落建物（三合院）原均同屬訴外人李進益
    （權利範圍六分之二）、李榮芳（權利範圍六分之一）及甲○○（權利範圍二分之一）共有，並由李進益、李榮芳分管
    三合院正身左側三分之二並左側護龍（門牌號碼：桃園縣桃
    園市○○街745 巷6 號）及其基地，甲○○分管三合院正身
    右側三分之一並右側護龍（門牌號碼：桃園縣桃園市○○街
    745 巷8 號）及其基地。而訴外人即被告癸○○之父許圳、
    訴外人周秀金於民國42年間即經李進益、李榮芳同意使用渠
    二人分管之土地及建物，至50年4 月22日並與李進益、李榮
    芳簽訂買賣契約，共同向李進益、李榮芳購買渠二人土地應
    有部分共計二分之一，及其建物應有部分暨分管部分。嗣許
    圳於89年5 月間死亡，並由被告癸○○繼承渠買受人地位，
    與甲○○繼續分管系爭房地，實係因許圳不諳法律規定，疏
    未於時效期間內請求原出賣人辦理土地移轉登記，系爭土地
    始遭李進益之繼承人戊○、李榮芳之配偶己○○○分別以買
    賣為原因移轉登記為原告丁○○、丙○○、辛○○所有。
  (二)本件原所有權人李進益、李榮芳及甲○○間就系爭土地已有
    分管協議，並由李進益、李榮芳於50年4 月22日將渠二人土
    地應有部分共計二分之一出售並交付許圳使用，被告自得本
    於買賣及占有連鎖之法律關係分別對於原告之前手主張有權
    占有，原告之前手即戊○、己○○○、甲○○顯係為規避系
    爭買賣契約及占有連鎖規定效力，而與原告為通謀虛偽意思
    表示，將系爭土地以買賣為原因移轉登記為原告所有，否則
    ，衡諸一般社會常情，豈會有人願意單獨購買其上建有非屬
    土地登記名義人所有之房屋，且有第三人長期居住之持分土
    地？顯見原告與其前手間之買賣行為顯屬虛偽而無效，不能
    取得系爭土地所有權，原告請求被告拆屋還地，顯屬無據。
    縱認為原告與其前手間均有真實之買賣關係存在，惟被告雖
    因疏未辦理土地移轉登記而無法取得系爭土地所有權，但被
    告家人與甲○○分別占有、使用系爭房地已有長達55年之久
    ，原告購買系爭土地之時當可由被告與甲○○長期占有、使
    用系爭土地之事實狀態，輕易得知系爭土地共有人間已有分
    管特約、被告與其前手間應有得為占有依據之債權契約存在
    ，原告既明知此情而仍願購買系爭土地，自應受原共有人間
    分管特約及被告與其前手間買賣契約效力之拘束，不得主張
    被告為無權占有。又，系爭土地及其土地上之房屋原既同屬
    李進益、李榮芳及甲○○共有，依民法第425 條之1 第1 項
    前段之規定，系爭土地受讓人即原告，與房屋受讓人之繼承
    人即被告癸○○間，應推定在房屋得使用期限內，有租賃關
    係，自非無權占用系爭土地。
  (三)另，本件許圳向李進益、李榮芳購買系爭建物後並未辦理所
    有權移轉登記，是被告並無取得該建物之所有權或事實上處
    分權，則原告在未對於李榮芳等人提起拆屋還地之訴，並獲
    得勝訴之判決或取得拆屋還地之執行名義以前，即本於土地
    所有權之作用對於被告提起排除侵害之訴，難認有請求判決
    之實益。且本件原告庚○○○向甲○○購買系爭建物之時，
    就系爭建物另由被告居住使用，甲○○僅得使用房地之一半
    ，即桃園縣桃園市○○街745 巷8 號等情，均知之甚詳，依
    後手不得取得優於前手權利之法理，原告庚○○○應受分管
    契約之拘束，僅得占有使用原屬甲○○管領部分，不得主張
    被告無權占有系爭建物。
  (四)縱認被告係無權占有系爭土地，原告請求被告按月給付相當
    於租金之損害賠償1 萬319 元，亦屬過高。蓋系爭土地與市
    中心區已有相當距離，地處偏僻，附近多為空地，僅有零星
    建物而無任何商業活動，實無原告所稱位居市中心區附近、
    生活機能便利之情，原告主張其每月受有高達1 萬319 元之
    損害，顯屬無據等語置辯。
  (五)並聲明：如主文所示，復陳明如受不利判決願供擔保，請准
    宣告免為假執行。
三、經查，系爭土地所有權原係登記為李進益、李榮芳及甲○○
    所共有，嗣經輾轉登記現為原告與李志鴻所共有，而原告所
    有應有部分共計六分之五，乃分別自戊○、己○○○及甲○○以買賣為原因登記取得等情，業據被告提出系爭土地電子
    登記前登記簿謄本、異動索引為證（見本院卷第38-43 頁）
    ，並有原告提出之系爭土地登記第二類謄本附卷可佐（見本
    院卷第11頁）；而1269建物所有權亦原係登記為李進益、李
    榮芳及甲○○所共有，嗣甲○○所有應有部分六分之三則以
    買賣為原因登記為原告庚○○○所有，即1269建物所有權現
    登記為李進益、李榮芳及原告庚○○○所共有乙節，亦有被
    告所提出於94年8 月24日列印之系爭建物登記第二類謄本、
    原告所提出於97年7 月15日列印之系爭建物登記第二類謄本
    在卷可稽（見本院卷第51、84頁）；以及如附圖所示B 、C
    部分建物門牌號碼為桃園縣桃園市○○街745 巷6 號，如附
    圖所示A 部分建物門牌號碼為同巷8 號之事實，均為兩造所
    不爭執（見本院卷第87、117 、148 、219 頁），首堪信為
    真正。又，被告抗辯：許圳、周秀金二人於50年4 月22日與
    李進益、李榮芳簽訂「房屋買賣契約書」，其中約定李進益
    、李榮芳願將渠二人「共有土地持分二分之一……連同房屋
    壹幢……賣於」許圳、周秀金等情，已經被告提出該房屋買
    賣契約書為憑（見本院卷第34-36 頁），並為原告所不爭執
    （見本院卷第56、87、117 頁），亦足認屬實。
四、原告主張：系爭土地係原告向戊○、己○○○及甲○○所購
    買而與李志鴻所共有，被告癸○○所有未辦理保存登記之系
    爭建物無權占用系爭土地，而被告3 人共同居住於無權占用
    系爭土地上之系爭建物，乃構成共同侵權行為等情，然為被
    告所否認。經查：
  (一)按所有人，於法令限制之範圍內，得自由使用、收益、處分
    其所有物，並排除他人之干涉；又不動產物權，依法律行為
    而取得、設定、喪失及變更者，非經登記，不生效力，民法
    第765 條、第758 條第1 項定有明文。而拆除房屋為事實上
    之處分行為，於房屋之買賣，雖已為交付占有，但在未受所
    有權移轉登記之前，買受人仍非該房屋之所有權人，自未取
    得處分之權能，縱然構成無權占有，亦無從命該買受人為房
    屋之拆除。次按，土地所有人訴請地上房屋所有人拆屋還地
    ，於獲得勝訴之判決時，固許其本於土地所有權之作用，對
    於占有房屋之第三人一併請求其自房屋遷出，以便地上房屋
    所有人拆除房屋，而遂土地所有人收回土地之目的。惟土地
    所有人在未對於地上房屋所有人提起拆屋還地之訴並獲得勝
    訴之判決或取得拆屋還地之執行名義以前，即本於土地所有
    權之作用，對於占用房屋之第三人請求遷讓以排除侵害，尚
    難認其請求仍屬正當。
  (二)關於原告主張伊為系爭土地共有人乙節，被告雖抗辯：原告
    與戊○、己○○○及甲○○間所為系爭土地之買賣及所有權
    移轉登記，均係通謀虛偽意思表示而無效等語，然依證人甲○○證稱：我是以1 千多萬將房地賣給原告庚○○○，卷附
    第3 份不動產買賣契約書（見本院卷第75-83 頁）是我簽署
    的，買賣價金均已收取等語（見本院卷第150 頁）；證人戊○證稱：我將繼承分得的29坪多土地透過仲介出賣，卷附第
    1 份不動產買賣契約書（見本院卷第59-66 頁）是我簽署的
    沒錯，買賣價金都已收到等語（見本院卷第152 、154 頁）
    ；證人即己○○○之子乙○○證稱：我是收到共有人通知說
    要將土地出售，問我母親要否行使優先承買權，因為我們沒
    有承買的意思，所以一併委託仲介出售，卷附第2 份不動產
    買賣契約書（見本院卷第67-74 頁）是我代理母親簽署的，
    買賣價金都有付清等語（見本院卷第218 頁）；證人即系爭
    土地買賣之仲介人蘇鎮國證稱：我有處理過系爭土地買賣的
    仲介，我是負責買方部分，賣方是戊○、甲○○及乙○○的
    母親等語（見本院卷第198 頁反面），經核均與原告之主張
    相符，且依上開證詞可知原告係透過仲介購得系爭土地，出
    賣人並已收受價金，為權利之移轉登記；且原告亦已提出經
    上開證人確認之不動產買賣契約書、系爭土地登記謄本等件
    為憑；又衡諸事理，如原告前揭交易係以通謀虛偽意思表示
    而為，實無透過仲介徒增費用之理，是已足認原告以買賣取
    得系爭土地應無虛偽通謀之情。況按，第三人主張表意人與
    相對人通謀而為虛偽意思表示者，該第三人應負舉證之責（
    最高法院48年台上字第29號判例意旨參照），本件被告既主
    張上述買賣係原告與出賣人間通謀而為虛偽意思表示，自應
    負舉證之責，惟迄至本件言詞辯論終結時，被告仍未能就其
    所辯稱通謀而為虛偽意思表示存在之事實舉證以實其說，是
    被告上開抗辯，並不足取。原告主張：系爭土地係買賣取得
    ，原告為系爭土地共有人等語，自屬可採。
  (三)次查，原告固主張：被告所占用之系爭建物係被告癸○○所
    有而未辦理保存登記等語，然依證人甲○○證稱：我原本是
    桃園縣桃園市○○街745 巷6 、8 號建物及其坐落土地之所
    有權人，應有部分均為二分之一，是8 號那部分，另外二分
    之一則是李進益、李榮芳所有，是6 號那部分等語（見本院
    卷第149 頁），而對於如附圖所示B 、C 部分建物門牌號碼
    為桃園縣桃園市○○街745 巷6 號，如附圖所示A 部分建物
    門牌號碼為同巷8 號之事實，兩造並不爭執，已如前述；又
    坐落系爭土地之1269建物，其登記面積為247 平方公尺，而
    如附圖A 、B 、C 部分建物之總面積，經實地測量亦為247
    平方公尺，兩者相符，有卷存建物登記謄本、土地複丈成果
    圖各1 紙附卷足徵（見本院卷第84、125 頁），可見被告所
    占用之系爭建物即門牌號碼同安街745 巷6 號，與門牌號碼
    同巷8 號建物，同屬於1269建物，足認被告占用之系爭建物
    並非未辦裡保存登記者至明。原告雖又主張：依建物登記謄
    本所示，1269建物乃為「土造」，且建築完成日期為21年12
    月24日，而依土地複丈成果圖所示，如附圖所示A 、B 、C
    部分建物，僅有B 部分仍為「土造」，其他均屬「磚造」，
    而依證人戊○之證詞，原1269建物早已滅失，僅未登記註銷
    而已，則被告家人重建者即屬未保存登記之新建物等語，但
    為被告所否認，並以：只有針對屋頂漏水部分修繕並加裝鐵
    皮，於外牆塗抹水泥，並無重建等語，資為抗辯。查證人戊○固證稱：三合院本來是土角厝，屋頂覆蓋稻草，後來許家
    人拆除重建成現在的樣子等語（見本院卷第154 頁），惟證
    人戊○並未住過該建物，僅於小時去過，亦據渠證述在卷（
    見本院卷第152 頁），則渠前開所言，難認為親身經歷，已
    非無疑，況證人甲○○已證稱：三合院是何人所蓋，我不清
    楚，從我出生在那個三合院以來就是那個樣子等語明確（見
    本院卷第149 頁），且衡以該建物如附圖所示A 部分向為共
    有人甲○○所占用，亦經證人甲○○證實（同上卷頁），則
    被告家人亦無將甲○○占用部分併為拆除重建之理，是證人
    戊○前開所言，無法遽信。又複丈成果圖就如附圖所示B 部
    分所載「土造」與建物登記謄本所載相同，況該建物經測量
    之面積247 平公尺亦與建物登記謄本所載面積完全相同，均
    有複丈成果圖及建物登記謄本為證，則1269建物是否非如被
    告所辯僅為修繕，而係如原告主張有滅失後重建之情事，仍
    屬可疑，尚無法僅憑複丈成果圖所載如附圖A 、C 部分為「
    磚造」與建物登記謄本所載「土造」不符，即遽認現存建物
    必係原建物滅失後再予重建者，而原告復未能就此有利於己
    之事實，舉出其他事證以實其說，則原告前揭重建之主張，
    要無可採。是可認包括系爭建物在內之1269建物並非未辦理
    保存登記者，而依該建物登記謄本所載，其所有權係屬李進
    益、李榮芳及原告庚○○○所共有。
  (四)又被告抗辯：許圳、周秀金於50年4 月22日與李進益、李榮
    芳訂定買賣契約，約定買受系爭土地及系爭建物乙節，為原
    告所不爭執，已如前述，而自該契約書第1 條載明：「乙方
    （即李進益、李榮芳）願將座落桃園鎮○○段下埔子19地號
    （即系爭土地重測前地號，有土地登記謄本為憑，見本院卷
    第11頁）之共有土地持分二分之一面積六厘貳糸連同房屋壹
    幢計大小四間賣於甲方（即許圳、周秀金）（現已為甲方住
    用）」、第2 條載明：「甲方應付乙方新台幣萬壹仟元正
    ，……全部價款於定約日一次付清，經乙方收訖（不另立收
    據）……」等語觀之，及依證人甲○○證稱：我知道李進益
    、李榮芳有將土地及分管房屋（6 號部分）賣給許圳，許家
    是向李進益、李榮芳購買土地房屋而居住於6 號房屋等語（
    見本院卷第151-152 頁），可見許圳確曾向李進益、李榮芳
    買受系爭建物，並於給付價金後受交付而占有使用，否則，
    許家人衡情應無得在系爭建物居住長達50餘年，且共有人甲○○亦從未反對之可能。是足認系爭建物確為被告癸○○之
    父許圳及周秀金所購買，但未辦理所有權移轉登記，依前述
    規定，自無法取得已登記之系爭建物之所有權，則被告癸○○自亦無從因繼承取得所有權，其既非系爭建物所有權人，
    自無處分之權能至明。原告主張：被告癸○○應將系爭建物
    拆除云云，自非有據。
  (五)本件系爭土地為系爭建物使用之基地，屬於原告與李志鴻共
    有，而該地上建物既係李進益、李榮芳與原告庚○○○等3
    人共有，則可知占有系爭土地者，實為李進益等3 人。原告
    在未對於系爭房屋所有權人提起拆屋還地之訴並獲得勝訴之
    判決或取得拆屋還地之執行名義以前，即本於土地所有權之
    作用，對於占用系爭建物之被告請求遷讓以排除侵害，依上
    說明，亦非屬正當。又被告既非有無權占有系爭土地之人，
    則原告主張：被告因無權占有系爭土地而有共同侵權行為云
    云，即失依據，並不可採。
五、原告復主張：原告庚○○○除向甲○○購買土地持分外，尚
    向甲○○購買1269建物（門牌號碼：桃園市○○街745 巷8
    號，權利範圍六分之三），則被告占用之系爭建物既屬1269
    建物之一部，被告即屬無權占用1269建物，且被告共同無權
    占用系爭建物，亦構成共同侵權行為等語，亦為被告所否認
    。經查：
  (一)按各共有人對於第三人，得就共有物之全部為本於所有權之
    請求，民法第821 條前段固有明文，惟得據此規定起訴請求
    者，必以共有人為限，否則應屬當事人不適格，此觀諸前揭
    法文自明。次按，共有物分管之約定，不以訂立書面為要件
    ，倘共有人間實際上劃定使用範圍，對各自占有管領之部分
    ，互相容忍，對於他共有人使用、收益，各自占有之土地，
    未予干涉，已歷有年所，即非不得認有默示分管契約之存在
    。又，共有人於分管範圍，對於共有物有使用收益之權，固
    非無權占有，即共有人將自己分管範圍，同意他人使用收益
    者，該他人亦非無權占有。再，共有人與其他共有人訂立共
    有物分管之特約後，將其應有部分讓與第三人時，除該受讓
    人不知有分管契約，亦無可得而知之情形外，仍應受讓與人
    所訂分管契約之拘束，用維法律秩序之安定。
  (二)原告此部分主張乃係以1269建物共有人之身分本於所有權而
    為請求，而該建物之所有權人，係登記為李進益、李榮芳與
    原告庚○○○共有，此為兩造所不爭執，則原告丁○○、丙○○、辛○○既非1269建物之共有人，本無依此請求之餘地
    ，依前開說明，乃屬當事人不適格，是原告丁○○、丙○○
    、辛○○此部分所為之請求，自無理由，應先敘明。
  (三)被告抗辯：系爭土地及1269建物原均同屬李進益、李榮芳及
    甲○○共有，並由李進益、李榮芳分管系爭建物及其基地，
    甲○○則分管其餘部分及其基地乙節，已經證人甲○○證稱
    ：系爭土地及1269建物我有二分之一的權利，是同安街745
    巷8 號那部分，同巷6 號那部分（即系爭建物）是李進益、
    李榮芳的，大廳用土磚砌了一道牆隔成二個部分，而晒穀場
    也是一人一半，三合院後面的土地是用籬笆隔開，也是一人
    一半，我們向來如此使用，沒有簽訂契約或圖說，應該只有
    口頭約定等語明確（見本院卷第149 、151 頁）；而查證人
    甲○○所述，就分別使用、向來都如此使用之具體情形，均
    能詳細敘述，渠雖係被告聲請訊問之證人，但亦為與原告房
    地交易之出賣人，理應使買賣順利，不致有故意為難原告之
    情，應無偏頗被告之虞，且據證人蘇鎮國證稱：甲○○說早
    期有口頭約定分管的範圍，他的建物與土地部分由他自己管
    理，甲○○部分在交易前就知道等語（見本院卷第199 頁）
    ，可見證人甲○○於房地買賣當時亦已為關於分管之陳述，
    難認渠有預知日後訴訟而及早虛詞埋下伏筆之可能，是渠上
    開所言應屬可信。則依渠所述，足認渠與其他共有人即李進
    益、李榮芳間，就1269建物實際上確已劃定使用範圍，對各
    自占有管領之部分，互相容忍，對於他共有人使用、收益，
    各自占有之土地，未予干涉，已歷有年所。況衡諸事理，苟
    彼間未有分管情形，李進益、李榮芳又如何將系爭建物賣與
    許圳、周秀金？許圳及其家人又如何能在系爭建物居住長達
    50餘年，而未見共有人甲○○反對？再酌以1269建物確有以
    實牆分隔乙情，有被告提出之照片為證（見本院卷第111 頁
    ），則依前開說明，足認1269建物之共有人李進益、李榮芳
    及甲○○間確有默示分管契約存在。被告前揭抗辯，應屬可
    採。而許圳既係向共有人李進益、李榮芳購買渠等分管範圍
    ，並受交付占有，自屬共有人李進益、李榮芳同意許圳使用
    收益渠等分管範圍，則對於他共有人之甲○○而言，許圳自
    非無權占有，而被告癸○○既繼承許圳之權利，則被告等人
    對於甲○○而言，亦非無權占有。
  (四)被告復抗辯：原告庚○○○於房地買賣之時當可得知系爭土
    地共有人間已有分管特約等情，業據證人甲○○證稱：原告
    庚○○○於簽約時知道土地使用狀，及土地上建物由何人居
    住，也知道房屋是分成二部分使用，我口頭上有說另一半房
    屋由其他人使用，我的部分只能使用一半等語（見本院卷第
    150 、151 頁）；證人蘇鎮國則證稱：在房地買賣期間，買
    賣雙方都有一起去現場看，甲○○部分有約定點交，因為是
    連屋殼一起，甲○○說早期有口頭約定分管的範圍，我有告
    知原告庚○○○甲○○自己住是將近一半，以公廳為界，另
    一半應是有另一家人住在這邊，我跟買方講甲○○部分有口
    頭約定房地分管，至於另一半是何人使用，則不知情等語（
    見本院卷第198-200 頁）；可見原告庚○○○在購買甲○○
    所有1269建物之應有部分時，業經告知該建物有分管情形及
    甲○○之分管範圍，此由原告庚○○○與甲○○之買賣契約
    書中特別為「賣方現買賣標地上之房屋由女兒自住中，若於
    尾款交付前未能點交則雙方另立租賃（一年期內）之租約」
    之點交約定（見本院卷第78頁），益徵原告庚○○○確有受
    如上之告知，否則，原告庚○○○向甲○○所買受之269 建
    物僅係應有部分二分之一，並非全部，如無分管契約存在，
    當無約定就特定範圍（即渠女兒自住部分）點交之理。且原
    告庚○○○並曾至現場勘查，而依系爭建物外觀照片（見本
    院卷第14、32、112 、126 頁）所示：系爭建物之屋頂、鋁
    紗門、鐵門等俱屬新穎、側身護龍處尚有分離式冷氣壓縮機
    、晒穀場上並置有活動式帆布車庫及正身鋁紗門旁並釘有明
    白之門牌等情觀之，依常理一般人亦均不致有誤認屬無人使
    用之情形，是證人蘇鎮國證稱：系爭建物看起來很破舊，不
    像有人在使用云云（見本院卷第199 頁），並非事實。況原
    告庚○○○縱使不能確知占用系爭建物者係屬何人，亦無礙
    於原告庚○○○得知或可得而知向甲○○購買之1269建物有
    分管情形及甲○○之分管範圍。原告庚○○○主張：伊對於
    分管情形並不知情或非可得而知云云，並不可採。被告前揭
    抗辯，自屬有據。則原告庚○○○既然得知1269建物有分管
    情形及其買受甲○○之分管範圍，自應受原共有人間分管契
    約之拘束。因此，原告庚○○○之前手甲○○既不得主張被
    告占用系爭建物為無權占有，則同受分管契約拘束之後手即
    原告庚○○○，自亦不得為相同之主張。原告主張：被告無
    權占用系爭建物云云，要屬無據。被告抗辯：原告庚○○○
    得知系爭建物有分管情形，應受分管契約拘束等語，應為可
    採。
  (五)又，被告既經李進益、李榮芳同意占用渠等分管之系爭建物
    ，他共有人甲○○不得主張係無權占有，而原告庚○○○得
    知此分管情形，繼受甲○○為系爭建物之共有人，自應受原
    共有人間分管契約之拘束，亦不得主張被告係無權占有，則
    原告庚○○○主張：被告無權占用系爭建物，構成共同侵權
    行為云云，即屬無據，亦不可採。
六、綜上所述，原告主張：被告癸○○所有系爭建物無權占用系
    爭土地，被告共同居住系爭建物構成共同侵權行為云云，然
    被告癸○○並非系爭建物之所有權人，被告亦非無權占用系
    爭土地之人，自無侵權行為可言，所為主張並不足採。而原
    告復主張：被告除共同無權占用1269建物外，亦構成共同侵
    權行為云云，然原告丁○○、丙○○、辛○○因非1269建物
    之共有人，已無為此主張之當事人適格，且原告庚○○○繼
    受原共有人之應有部分時，既已知有分管情形，則應受分管
    拘束，是此部分主張亦非有據。從而，原告依民法第767 條
    、第821 條及同法第184 條、第185 條之法律關係，先位請
    求被告癸○○應拆除系爭建物，被告則應遷讓返還系爭土地
    ，並連帶賠償相當於租金之損害，及備位請求被告應遷讓返
    還系爭建物，並連帶賠償相當於租金之損害，均無理由，應
    予駁回。又原告之訴既經駁回，其假執行之聲請即失所附麗
    ，應併予駁回。
七、本件事證已臻明確，兩造其餘之主張、陳述及所提之證據資
    料，核與判決結果不生影響，爰不逐一論述，附此敘明。
八、據上論結，本件原告之訴為無理由，依民事訴訟法第78條、
    第85條第1 項前段，判決如主文。
中    華    民    國    98    年    8     月    21    日
                  民事第一庭    法  官  范明達
以上正本係照原本作成
如對本判決上訴，須於判決送達後20日內向本院提出上訴狀
中    華    民    國    98    年    8     月    24    日
                                書記官  張豐松


司法院資訊處製作；財團法人民間司法改革基金會備份。
